【裁判字號】    95,易,835
【裁判日期】    950831
【裁判案由】    毒品危害防制條例
【裁判全文】
臺灣彰化地方法院刑事判決               95年度易字第835號
公  訴  人  臺灣彰化地方法院檢察署檢察官
被      告  甲○○
上列被告因施用毒品案件，經檢察官提起公訴（95年度毒偵字第
2177、2475號），本院裁定改依簡式審判程序審理判決如下：
    主  文
甲○○連續施用第二級毒品，累犯，處有期徒刑柒月。
    犯罪事實及理由
一、犯罪事實：
(一)、甲○○（施用第一級毒品部分，檢察官另行偵辦）前因違反
    肅清煙毒條例、麻醉藥品管理條例及贓物罪等案件，經本院
    分別判處有期徒刑3年2月、7月及9月，並合併定應執行有期
    徒刑4年確定，甫於民國93年10月4日縮短刑期執行完畢。復
    於89年間因施用毒品案件，經依本院裁定送強制戒治，於91
    年1月27日保護管束期滿，經臺灣彰化地方法院檢察署檢察
    官以91年度戒毒偵字第145、146、147、148號為不起訴處分
    確定。嗣又因施用第一、二級毒品案件，於95年5月3日經臺
    灣高等法院臺中分院以95年度上訴字第645號判處應執行有
    期徒刑1年3月，施用第二級毒品部分，因不得上訴最高法院
    而於同日確定（至施用第一級毒品部分，經甲○○提起上訴
    而未確定）。詎甲○○仍不思悔改，復基於施用第二級毒品
    甲基安非他命之概括犯意，先後於95年5月9日22時許及同年
    5月18日22時許，在彰化縣田中鎮○○里○○街41巷1號住處
    ，以將甲基安非他命放入玻璃球管內燒烤吸其煙霧之方式，
    連續施用甲基安非他命2次。嗣先於95年5月10日13時30分許
    ，為警持搜索票在彰化縣田中鎮○○里○○路○段216巷55號
    左側之獨立屋內執行搜索而查獲。再於95年5月19日21時許
    ，在彰化縣田中鎮○○里○○路○段216巷61號處，為警盤查
    時查獲，經警採集其尿液送驗，結果甲基安非他命呈陽性反
    應，始查悉上情。
(二)、案經彰化縣警察局田中分局先後報請臺灣彰化地方法院檢察
    署檢察官偵查起訴。
二、理由：
(一)、據以論罪之證據名稱：
１、彰化縣警察局田中分局委託檢驗尿液代號與真實姓名對照認
    證單2紙。
２、詮昕科技股份有限公司95年5月22日、6月2日第00000000、
    00000000號濫用藥物尿液檢驗報告各1紙。
３、被告先後於警詢、偵查、本院準備程序及審理中之自白。
４、臺灣高等法院被告全國前案紀錄表及入出監紀錄、台灣彰化
    地方法院檢察署刑案資料查註紀錄表。
(二)、論罪與量刑：
１、按連續犯之成立，除主觀上須基於一個概括之犯意外，客觀
    上須先後數行為，逐次實施而具連續性，侵害數個同性質之
    法益，其每一前行為與次行為，依一般社會健全觀念，在時
    間差距上，可以分開，在刑法評價上，各具獨立性，每次行
    為皆可獨立成罪，構成同一之罪名，始足當之；如係以單一
    之犯意（即犯意之同一性或接續性）接續進行數行為於同時
    同地或密切接近之時地實施，侵害同一之法益（即被害法益
    之同一性或單一性），各行為之獨立性極為薄弱，依一般社
    會健全觀念，在時間差距上，難以強行分開，在刑法評價上
    ，以視為數個舉動之接續施行，合為包括之一行為予以評價
    ，較為合理，則屬接續犯（參閱最高法院86年台上字第3295
    號判例要旨、93年度台上字第6107號及92年度台上字第6744
    號判決要旨），因此，行為單數之接續犯應具備下列要件：
    (1)數個接續行為在法律上係該當於同一構成要件犯罪事實，
    僅實現同一之構成要件；(2)數行為係在密接時間及密接空間
    為之；(3)同種類行為之反覆實施；(4)利用同一機會為之；(5)
    基於單一之犯意。以本案被告施用甲基安非他命之行為來看
    ，其時間分別係95年5月9日22時許、同年5月18日22時許，
    且此2次施用甲基安非他命之行為，在評價上，各具獨立性
    ，皆可獨立成罪，並非在密接時間及密接空間，亦非利用同
    一機會為之，因此被告所為施用甲基安非他命犯行，當非接
    續犯甚明。
２、本案被告所為施用甲基安非他命行為，亦不符包括一罪之集
    合犯：
(1)、立法理由雖謂連續犯之規定廢除後，對於部分「習慣犯」（
    最高法院呂潮澤庭長稱之為「常習犯」），例如竊盜、吸毒
    等犯罪，是否會因適用數罪併罰而使刑罰過重產生不合理之
    現象一節，在實務運用上應可參考德、日等國之經驗，委由
    學界及實務以補充解釋之方式，發展接續犯之概念，對於合
    乎「包括的一罪」之情形，認為構成單一之犯罪，以限縮數
    罪併罰之範圍，用以解決上述問題。惟「習慣犯」（按無論
    係「習慣犯」或「常習犯」，究竟應賦予何種要件，與刪除
    之常業犯有何不同，實務上尚無共識）之多次反覆犯罪，係
    具有習慣之依賴性，常須以保安處分方式矯治其惡習（例如
    刑法第88條）。被告於本院審理中自承：（甲基）安非他命
    比較少施用，至於施用之頻率，是有（甲基）安非他命才施
    用，且自95年5月19日21時許為警查獲後，至同年7月25日始
    再施用1次等語（見95年8月17日審判筆錄第7頁）。依照被
    告上開供述，被告施用甲基安非他命是否已成癮或習慣，尚
    有疑義。
(2)、適用「習慣犯」或「常習犯」應從嚴解釋，始符修法本意：
    刑法規定連續犯以來，實務上之見解對於本條「同一罪名」
    之認定過寬，所謂「概括犯意」，經常可連綿數年之久，且
    在採證上多趨於寬鬆，每每在起訴之後，最後事實審判決之
    前，對繼續犯同一罪名之罪者，均適用連續犯之規定論處，
    不無鼓勵犯罪之嫌，亦使國家刑罰權之行使發生不合理之現
    象。因此，基於連續犯原為數罪之本質及刑罰公平原則之考
    量，其修正既難以週延，爰刪除本條有關連續犯之規定等語
    ，此為刪除連續犯規定之立法理由。至於包括一罪之常業犯
    （屬集合犯之一種），因其本身含有連續犯性質，為變相連
    續犯，刑法總則既已廢除連續犯，則配合連續犯刪除，自應
    將刑法分則有關常業犯之規定全數刪除（中華民國刑法部分
    條文修正草案總說明第二編參照）。因此在適用包括一罪而
    具有集合犯性質之「習慣犯」或「常習犯」應從嚴解釋，否
    則一概以包括一罪之集合犯處理結果，反較連續犯之規定存
    在時，對被告更加寬縱（按無法「加重其刑至二分之一」，
    又無常業犯之加重規定），實非修法本意。
(3)、綜上所述，本案被告施用甲基安非他命之行為，實屬連續犯
    。公訴人認為屬於接續犯或包括一罪之集合犯，尚有誤會。
３、被告甲○○行為後，刑法及刑法施行法業於94年2月2日經總
    統以華總一義字第09400014901號令修正公布，並於95年7月
    1日施行（下稱新刑法，修正前刑法下稱舊刑法），參酌最
    高法院95年5月23日刑事庭第8次會議有關新舊法適用原則之
    決議，新刑法第2條第1項之規定，係規範行為後法律變更所
    生新舊法律比較適用之準據法，於新刑法施行後，應適用新
    刑法第2條第1項之規定，為「從舊從輕」之比較。又基於「
    罪刑法定原則」及「法律不溯及既往原則」，行為之處罰，
    以行為時之法律有明文規定者為限，必「行為時與行為後」
    之法律均有處罰之規定，始有新刑法第2條第1項之適用。另
    於比較時應就罪刑有關之共犯、未遂犯、想像競合犯、牽連
    犯、連續犯、結合犯，以及累犯加重、自首減輕暨其他法定
    加減原因（如身分加減）與加減比例等一切情形，本於「統
    一性及整體性原則」，綜其全部罪刑之結果而為比較。且「
    從刑附屬於主刑」，除法律有特別規定者外，依主刑所適用
    之法律。本案罪刑涉及法律變更之部分，經依如附表所示比
    較新、舊刑法之規定，以舊刑法有利於被告，依新刑法第2
    條第1項前段規定，自應適用最有利於被告之舊刑法，先此
    敘明。
２、查甲基安非他命係毒品危害防制條例第2條第2項第2款所定
    之第二級毒品。核被告甲○○所為，係犯毒品危害防制條例
    第10條第2項之施用第二級毒品罪。又毒品危害防制條例第
    10條第2項，第11條第2項，係將「施用」與「持有」為分別
    之處罰規定，則單純之「持有」，固不包括「施用」，但「
    施用」之過程中，其取用毒品本身就是「持有」，該「持有
    」行為，應係「施用」行為之當然過程，而為施用行為之部
    分行為，法律上自宜僅就「施用」行為為包括之評價，不應
    另就「持有」行為予以論罪（此參閱最高法院74年度台上字
    第3400、3404號判例要旨，原「被告為供己施用而於施用前
    持有第二級毒品甲基安非他命之低度行為，為其施用之高度
    行為所吸收，不另論罪」之寫法，未能區別吸收犯與法條競
    合之吸收關係之不同。）。被告先後2次施用第二級毒品之
    犯行，時間緊接，所犯又係構成要件相同之罪名，顯係基於
    概括犯意為之，應依舊刑法第56條連續犯之規定論以一罪，
    並加重其刑。又查被告前因違反肅清煙毒條例、麻醉藥品管
    理條例及贓物罪等案件，經本院分別判處有期徒刑3年2月、
    7 月及9月，並合併定應執行有期徒刑4年確定，甫於93年10
    月4日縮短刑期執行完畢，有臺灣高等法院被告全國前案紀
    錄表及入出監紀錄、台灣彰化地方法院檢察署刑案資料查註
    紀錄表附卷可憑，其受此有期徒刑執行完畢後，5年以內再
    犯有期徒刑以上之罪，為累犯，應依舊刑法第47條之規定遞
    加重其刑。爰審酌被告施用毒品之動機、目的，不知戒除，
    足見其自制能力尚有未足，有接受相當期間監禁教化之必要
    ，以促其及早矯正吸毒惡習，其犯罪手段僅係戕害自己之身
    心、施用毒品次數、時間、犯後坦承犯行之態度等一切情狀
    ，量處如主文所示之刑。
三、退併部分：
(一)、臺灣彰化地方法院檢察署95年度毒偵字第3005號移送併案審
    理意旨認為：被告於95年7月25日13時許，在其位於彰化縣
    田中鎮○○里○○街41巷1號住處內，施用第二級毒品甲基
    安非他命1次，因施用毒品具有成癮性，因此必然是反覆為
    之，且施用行為本身即有反覆之性質，故被告多次密集施用
    第二級毒品甲基安非他命之犯行，在法律評價上應屬於包括
    一罪集合犯。是本件同一被告所涉施用甲基安非他命之犯行
    ，係屬實質上一罪，應移送本院併案審理等語。
(二)、惟查：本案被告施用甲基安非他命之行為，實屬連續犯，已
    詳如上開所述，其連續關係在新刑法95年7月1日生效之後已
    阻斷，自應回歸數罪併罰之實質競合關係處罰之。從而上開
    移送併案審理意旨認此部分亦與起訴事實有包括一罪的集合
    犯之實質上一罪關係，而為起訴效力所及，尚有誤會。本院
    無從併辦，應退回檢察官為妥適處理，附此敘明。
據上論斷，應依刑事訴訟法第273條之1第1項、第299條第1項前
段、第310條之2、第454條第1項，毒品危害防制條例第10條第2
項，刑法第2條第1項前段、第11條前段、修正前刑法第56條、第
47條，判決如主文。
本案經檢察官林士富到庭執行職務。
中    華    民    國    95    年    8     月    31    日
                  刑事第二庭    法  官  李水源
以上正本證明與原本無異。
如不服本判決，應於判決送達後10日內向本院提出上訴狀 (須附
繕本)。
中    華    民    國    95    年    9     月    4     日
                                書記官  廖建興
附錄本案論罪科刑法條全文
毒品危害防制條例第10條
施用第一級毒品者，處 6 月以上 5 年以下有期徒刑。
施用第二級毒品者，處 3 年以下有期徒刑。
附表：
┌───┬───────┬────────┬──────┐
│比較  │舊刑法於本案適│新刑法於本案適用│依從舊從輕原│
│法條  │用之法律效果  │之法律效果      │則比較結果  │
├───┼───────┼────────┼──────┤
│舊刑法│數次施用第一級│連續犯之形成結構│本條從舊刑法│
│第56條│毒品海洛因之行│，本質上就是各自│第56條之規定│
│      │為，時間緊接，│都得以獨立之犯罪│，較有利於被│
│      │顯係基於概括之│，亦即是數罪之性│告。        │
│      │犯意，觸犯構成│質，因具備連續關│            │
│      │要件相同之罪名│係，而以單一評價│            │
│      │，應依連續犯之│之模式來處理，因│            │
│      │規定，論以一罪│此，在連續犯廢除│            │
│      │，但得加重其刑│後，原各自獨立之│            │
│      │至2分之1。    │數個犯行，應回歸│            │
│      │              │數罪併罰之規定處│            │
│      │              │理。            │            │
├───┼───────┼────────┼──────┤
│舊刑法│關於刑法第47條│修正後刑法第47條│依新刑法第2 │
│第47條│累犯規定，修正│第1項固僅限於故 │條第1項前段 │
│、新刑│前對於行為人不│意犯，始有累犯適│之規定，適用│
│法第47│論是故意犯或過│用，惟於同條第2 │舊刑法第47條│
│條第1 │失犯，均有累犯│項增列「受強制工│。          │
│、2項 │適用（加重本刑│作處分之執行完畢│            │
│      │至2分之1）。本│或一部之執行而免│            │
│      │案事實無論適用│除後，5年以內故 │            │
│      │新刑法第47條第│意再犯有期徒刑以│            │
│      │1項、舊刑法第 │上之罪者」，有累│            │
│      │47 條之規定， │犯之適用，暨因同│            │
│      │均構成累犯，而│法第49條刪除原「│            │
│      │無何差異。    │依軍法受裁判者，│            │
│      │              │不適用累犯」之規│            │
│      │              │定，從而「依軍法│            │
│      │              │受裁判」，5年以 │            │
│      │              │內故意再犯有期徒│            │
│      │              │刑以上之罪者，同│            │
│      │              │有累犯之適用，就│            │
│      │              │此而言，又較舊法│            │
│      │              │適用之範圍較大。│            │
│      │              │效果：同樣加重本│            │
│      │              │刑至2分之1。    │            │
│      │              │本案事實無論適用│            │
│      │              │新刑法第47條第1 │            │
│      │              │項、舊刑法第47條│            │
│      │              │之規定，均構成累│            │
│      │              │犯，而無何差異。│            │
├───┴───────┴────────┴──────┤
│綜合比較結果：                                        │
│綜合其全部罪刑之比較，應以舊刑法較有利於被告，故本案應│
│適用舊刑法。                                          │
└───────────────────────────┘


司法院資訊處製作；財團法人民間司法改革基金會備份。
